【裁判字號】    95,易,1567
【裁判日期】    951226
【裁判案由】    侵占
【裁判全文】
臺灣高雄地方法院刑事判決              95年度易字第1567號
公  訴  人  臺灣高雄地方法院檢察署檢察官
被      告  丙○○
上列被告因侵占案件，經檢察官提起公訴（95年度偵緝字第2558
號），本院判決如下：
    主  文
丙○○連續意圖為自己不法之所有，而侵占自己持有他人之物，
處有期徒刑壹年捌月。
    事  實
一、丙○○與乙○○係多年好友，乙○○於民國86年間因從事遠
    洋漁業須出海作業，遂於86年6月12日將其於同年月11日在
    合作金庫前鎮支庫開立帳號0000000000000號薪資帳戶之存
    摺、印鑑及金融卡交付丙○○保管，約定丙○○在乙○○之
    子女及母親有需要時，自帳戶內提領款項支付乙○○之子女
    及母親在乙○○出海期間所需生活費、學雜費。詎丙○○自
    86年6月12日起至88年10月5日止保管該帳戶之存摺、印鑑及
    金融卡期間，竟於如附表所示之日期多次提領上開帳戶內如
    附表所示之金額，共達新臺幣（下同）2,306,427 元（起訴
    書誤載為2,301,427 元），除分別支付乙○○子女學雜費
    21,300元、乙○○之母生活費120,000 元、乙○○姊夫之白
    包21,000元及菸酒費用25,000元外，餘款均基於為自己不法
    所有之意圖，連續於上開日期，在提領款項後接續侵占入己
    ，金額共計2,239,127元。嗣乙○○於88 年10 月間回國後
    ，始發現該帳戶遭提領殆盡，而悉上情。
二、案經乙○○訴請臺灣高雄地方法院檢察署檢察官偵查起訴。
    理  由
一、證據能力之審酌：
(一)按被告以外之人於審判外之言詞或書面陳述，除法律有規定
    者外，不得作為證據，刑事訴訟法第159 條第1 項定有明文
    。本件證據中合作金庫存摺影本，屬被告以外之人於審判外
    之書面陳述，本不得做為證據。惟按從事業務之人於業務上
    或通常業務過程所須製作之紀錄文書、證明文書，除顯有不
    可信之情況外，得為證據，此為同法第159 條之4 第2 款所
    明定，上開屬從事業務之人即銀行職員於業務上所需製作之
    記錄文書及證明文書，且均係依當時實際業務情況所製作，
    並無何顯不可信之處，本院自得採為證據。
(二)證人鄭忠信、夏素娥於偵訊中之證詞，亦屬被告以外之人於
    審判外之陳述，依刑事訴訟法第159 條第1 項之規定，本亦
    不得做為證據，惟按被告以外之人於偵查中向檢察官所為之
    陳述，除顯有不可信之情況者外，得為證據，刑事訴訟法第
    159 條之1 第2 項定有明文。上開陳述均係在檢察官前所做
    成，並均有具結擔保其陳述之正確性，並查無何顯不可信之
    情況，依前開法條意旨，自得做為證據。
二、訊據被告丙○○固坦承曾於上開期間為告訴人乙○○保管存
    摺、印鑑及金融卡，並自該帳戶提領2,306,427元，將其中
    2,119,127 元挪為自己使用等情，惟矢口否認有何侵占犯行
    ，並辯稱：係告訴人見其做生意需用錢，主動告知其可挪用
    該帳戶之款項，雙方為借貸關係云云。然查：告訴人將帳戶
    交付被告時，雖約定被告可提領帳戶中之款項，然係要求被
    告支付告訴人子女之生活費、學雜費及告訴人母親之生活費
    ，並未約定將帳戶中之金錢借予被告，然被告領得上開款項
    後，除分別支付乙○○子女學雜費21,300元、乙○○之母生
    活費120,000 元、乙○○姊夫之白包21,000元及菸酒費用
    25,000元外，餘款均遭被告挪為己用，告訴人於出海前特別
    交代子女若缺少生活費可找被告拿，惟其子女委請甲○○（
    告訴人之當時配偶，兩人分居）向被告拿生活費，遭被告拒
    絕等情，業據證人即告訴人乙○○於檢察官偵訊及本院審判
    中指訴歷歷。證人甲○○亦於本院審理中到庭證稱：其與告
    訴人分居後，和小孩一起住，告訴人出海前有打電話告知小
    孩缺錢缺錢可向被告拿，其曾於長子要念高一時向被告索討
    子女生活費，但遭被告拒絕，其長子為72年次等語明確，核
    與告訴人所述相符。告訴人所提出該帳戶存摺影本，亦足佐
    證被告將帳戶內款項領走之事實。又被告雖在存摺上註記「
    二姐7000」、「匯入阿信」等字眼，然並未將領出之款項交
    付告訴人之姊姊及「阿信」，有證人即告訴人之姊姊夏素娥
    及綽號「阿信」之鄭忠信於偵訊中之證詞可資參照。綜上所
    述，被告將帳戶內款項侵吞入己之犯行，已堪認定。被告雖
    辯稱其與告訴人間有借貸關係故提領該帳戶存款，是告訴人
    主動說要借，並禁止被告將錢支付告訴人子女生活費云云，
    然此說法為告訴人嚴正否認，已如前述。且依被告所稱之借
    貸方式，告訴人以交付存摺時尚未領得之薪水為借貸，又不
    限定被告所能動支之數額及日期，是借貸之總額、借貸之日
    期甚至還款之日期均不確定，與一般民間借貸之情形顯然不
    同。且依被告所辯，告訴人寧可將存款借予被告也不願讓被
    告支付子女之生活費，更與社會常情有違。被告之辯解尚難
    採信。綜上所述，
    本件事證明確，被告犯行已堪認定，應依法論科。
三、查被告行為後，刑法及刑法施行法分別於94年2 月2 日、95
    年6 月14日修正公布，均於95年7 月1 日施行，而修正後刑
    法第2 條第1 項之規定，係規範行為後法律變更所生新舊法
    律比較適用之準據法，於修正後刑法施行後，應適用修正後
    刑法第2 條第1 項之規定，為「從舊從輕」之比較。另於比
    較時應就罪刑有關之共犯、未遂犯、想像競合犯、牽連犯、
    連續犯、結合犯，以及累犯加重、自首減輕暨其他法定加減
    原因（如身分加減）與加減比例等一切情形，本於統一性及
    整體性原則，綜其全部罪刑之結果而為比較，有最高法院95
    年5 月23日刑事庭第8 次會議決議可資參照。
(一)被告行為後，刑法第335 條第1 項侵占罪中罰金刑部分，因
    刑法施行法增定第1 條之1 ，其貨幣單位改為新臺幣，所定
    最高數額提高為30倍。修正前該罪之罰金刑，經適用罰金罰
    鍰提高標準條例第1 條前段及現行法規所定貨幣單位折算新
    臺幣條例第2 條，折算為新臺幣後，最高數額亦為原規定之
    30 倍 ，兩者最高刑度相同，惟最低刑度部分，修正前刑法
    第33 條 第5 款規定罰金為1 元以上，經折算為新臺幣後，
    為新臺幣3 元以上，而修正後刑法第33條第5 款規定罰金為
    新臺幣1000元以上，較舊法為高，應以舊法有利於被告。
(二)而每月告訴人薪資匯入帳戶後，被告即於數日內分次提領殆
    盡，其應係本於將告訴人當月薪資全部領出之犯意，於密接
    時地反覆提領並予侵占，為接續犯，應將數次領取同月薪資
    並侵占之犯行論以一罪。至其連續將不同月份之薪資侵占之
    犯行，時間緊接，觸犯構成要件相同之罪，顯係基於概括之
    犯意反覆為之，在刑法修正前，應依第56條連續犯之規定論
    以一罪並加重其刑。而修正後之刑法刪除連續犯之規定，被
    告之犯行需數罪併罰，兩相比較，自以舊法有利於被告，本
    件應適用修正前之舊法處斷。
(三)綜上所述，本件以舊法有利於被告，應適用修正前之規定處
    斷。
四、按刑法上侵占罪之構成，以侵占自己所持有他人之物為要件
    ，被告係受告訴人委託自帳戶中領款，應係代替告訴人持有
    該等款項，被告將之侵吞入己，自屬侵占。又被告所為，係
    違背告訴人之委託侵吞款項，亦合於背信罪之要件，然為他
    人處理事務之人所為之侵占，為特殊之背信行為，故侵占罪
    成立時，雖其行為合於背信罪之構成要件，亦當論以侵占罪
    ，而不應論以背信罪，最高法院27年滬上字第72號判例闡釋
    甚明，本件尚不得另論以背信罪。是核被告所為，係犯刑法
    第335 條第1 項之侵占罪。而每月告訴人薪資匯入帳戶後，
    被告即於數日內分次提領殆盡，其應係本於將告訴人當月薪
    資全部領出之犯意，於密接時地反覆提領並予侵占，該數次
    行為時間密接實施，侵害同一之法益，彼此間之獨立性極為
    薄弱，屬接續犯，為接續犯，應將數次領取同月薪資並侵占
    之犯行合為包括之一行較為合理（最高法院86年台上字第
    3295號判例參照）。被告先後多次對不同月份之薪資所為之
    侵占犯行為連續犯，已如前述，應論以1 罪並加重其刑。爰
    審酌被告利用告訴人對其之信任，侵占告訴人之金錢，所侵
    占之數額高達2 百餘萬，惡性重大，侵占款項後又拒絕告訴
    人子女請求支付生活費之要求，犯後否認犯行，態度不佳等
    一切情狀，量處如主文所示之刑。
據上論斷，應依刑事訴訟法第299條第1項前段、刑法第2條第1項
前段、第335條第1項，修正前刑法第56條，罰金罰鍰提高標準條
例第1條前段，判決如主文。
本案經檢察官丁○○到庭執行職務
中    華    民    國    95    年    12    月    26    日
                  刑事第九庭  審判長法  官  王啟明
                                    法  官  謝梨敏
                                    法  官  王奕勛
以上正本證明與原本無異。
如不服本判決，應於收受送達後10日內向本院提出上訴書狀。
中    華    民    國    95    年    12    月    29    日
                                    書記官   陳心儀
中華民國刑法第335條
（普通侵占罪）
意圖為自己或第三人不法之所有，而侵占自己持有他人之物者，
處 5 年以下有期徒刑、拘役或科或併科 1 千元以下罰金。
前項之未遂犯罰之。


司法院資訊處製作；財團法人民間司法改革基金會備份。
